ACORDAO-COMPLETO-2434633

ACÓRDÃO 8315/2021 ATA 20/2021 - SEGUNDA CÂMARA

VISTOS, relatados e discutidos estes autos de tomada de contas especial, em que se examina recurso de reconsideração interposto por Carlos Moraes Costa contra o Acórdão 7934/2018-TCU-Segunda Câmara, com redação dada pelo Acórdão 3093/2019-TCU-Segunda Câmara, ambos relatados pela Ministra Ana Arraes,
ACORDAM os Ministros do Tribunal de Contas da União, reunidos em Sessão da Segunda Câmara, diante das razões expostas pelo Relator, com fundamento no art. 33 da Lei 8.443/1992 c/c o art. 285 do RI/TCU, em:
9.1 conhecer do recurso de reconsideração interposto por Carlos Moraes Costa para, no mérito, negar-lhe provimento;
9.2 dar ciência desta deliberação ao recorrente e demais interessados no processo.

Recurso de Reconsideração interposto por Carlos Moraes Costa (peça 212), contra o Acórdão 7.934/2018 (peça 184), com redação dada pelo Acórdão 3.093/2019 (peça 198), ambos da Segunda Câmara, originariamente de tomada de contas especial (TCE), instaurada em razão de determinação expressa no Acórdão 10.065/2011-1ª Câmara (peça 6), relativo ao processo de representação TC 006.333/2011-7 (Apenso), formalizado a partir de expediente do Tribunal de Contas do Estado do Rio de Janeiro  TCE/RJ, proferido no processo TCE/RJ 211.378-4/02.

Segunda Câmara

Município de Japeri/RJ

3. Recorrente: Carlos Moraes Costa (CPF XXX.853.767-XX)

13.1. Ministros presentes: Bruno Dantas (Presidente), Augusto Nardes e Raimundo Carreiro (Relator).
13.2. Ministro-Substituto presente: Marcos Bemquerer Costa.

RAIMUNDO CARREIRO

Ministra Ana Arraes

Neste processo de tomada de contas especial, examina-se recurso de reconsideração interposto por Carlos Moraes Costa contra o Acórdão 7934/2018-TCU-Segunda Câmara, relatora Ministra Ana Arraes, com redação dada pelo Acórdão 3093/2019-TCU-Segunda Câmara. Este Tribunal julgou irregulares as contas do ora recorrente, condenando-o em débito e aplicando-lhe multa.
2. A instrução da Serur (peça 219) , ratificada pelos dirigentes da unidade (peças 220 e 221) apresenta proposta de não conhecer ou alternativamente negar provimento ao recurso, nestes termos:
"INTRODUÇÃO
1. Trata-se de recurso de reconsideração interposto por Carlos Moraes Costa (peça 212) , contra o Acórdão 7.934/2018 (peça 184) , com redação dada pelo Acórdão 3.093/2019 (peça 198) , ambos da Segunda Câmara, sob a relatoria da Ministra Ana Arraes, com o seguinte teor:
ACORDAM os ministros do Tribunal de Contas da União, reunidos em sessão da 2ª Câmara, ante as razões expostas pela relatora e com fundamento nos arts. 1º, inciso I, 12, § 3º, 16, inciso III, alíneas 'b' e 'c' e §§ 1º e 2º, 19, 23, inciso III, 26, 28, inciso II, e 57 da Lei 8.443/1992 c/c os arts. 214, inciso III, alínea 'a', e 217 do Regimento Interno, em: 
9.1. considerar revel a empresa Enplan - Tec Construções e Transportes Ltda.;
9.2. julgar irregulares as contas de Carlos Moraes Costa e condená-lo ao recolhimento aos cofres do Tesouro Nacional de R$ 257.656,46 (duzentos e cinquenta e sete mil, seiscentos e cinquenta e seis reais e quarenta e seis centavos) , acrescidos de encargos legais de 28/12/2001 até o pagamento, em regime de solidariedade com Augusto Francisco Seiça e a empresa Enplan-Tec Construções e Transportes Ltda. em relação ao débito imposto pelo subitem 9.3 do Acórdão 1071/2013-TCU-Segunda Câmara; 
9.3. aplicar, individualmente, multa de R$ 30.000,00 (trinta mil reais) a Carlos Moraes Costa, a ser recolhida aos cofres do Tesouro Nacional, com atualização monetária calculada da data deste acórdão até o pagamento, se este for efetuado após o vencimento do prazo abaixo estipulado;
9.4. fixar prazo de 15 (quinze) dias, a contar das notificações, para comprovação, perante o Tribunal, do recolhimento das dívidas acima imputadas;
9.5. autorizar a cobrança judicial das dívidas, caso não atendidas as notificações;
9.6. autorizar o pagamento das dívidas em até 36 (trinta e seis) parcelas mensais consecutivas, caso venha a ser solicitado pelos responsáveis antes do envio do processo para cobrança judicial;
9.7. fixar o vencimento da primeira parcela em 15 (quinze) dias, a contar do recebimento das notificações, e o das demais a cada 30 (trinta) dias, com incidência de encargos legais sobre o valor de cada parcela; 
9.8. alertar aos responsáveis que a inadimplência de qualquer parcela acarretará vencimento antecipado do saldo devedor;
9.9. dar ciência desta decisão ao procurador-chefe da Procuradoria da República no Estado do Rio de Janeiro, para adoção das medidas que entender cabíveis, de acordo com o § 3º do art. 16 da Lei 8.443/1992, e à Coordenação-Geral de Prestação de Contas de Convênios do Ministério da Integração Nacional.
HISTÓRICO
2. Trata-se, originariamente, de tomada de contas especial (TCE) , instaurada em razão de determinação expressa no Acórdão 10065/2011-TCU-Primeira Câmara (peça 6) , transcrito abaixo, relativo ao processo de representação TC Processo 006.333/2011-7 (Apenso) , formalizado a partir de expediente do Tribunal de Contas do Estado do Rio de Janeiro - TCE/RJ, que encaminhou o Voto CG-5 93508/2010, proferido no processo TCE/RJ 211.378-4/02:
9.1. conhecer da representação, com fundamento no artigo 237, inciso IV e parágrafo único, c/c o artigo 235, caput, ambos do Regimento Interno deste Tribunal, para no mérito, considerá-la procedente;
9.2. converter o presente processo em tomada de contas especial, com fundamento no artigo 47 da Lei 8.443/1992, c/c o artigo 252 do Regimento Interno;
9.3. determinar a citação solidária dos Srs. Carlos Moraes Costa,  Augusto Francisco Seiça, Marcelo Menezes de Lima e da empresa ENPLAN - TEC Construções e Transportes Ltda. para que, no prazo de 15 (quinze) dias, a contar da ciência desta deliberação, apresentem alegações de defesa ou recolham aos cofres do Tesouro Nacional a quantia de R$ 257.656,46 (duzentos e cinquenta e sete mil, seiscentos e cinquenta e seis reais, quarenta e seis centavos) , acrescida dos devidos encargos legais a partir de 28/12/2001 até a data do recolhimento, em razão de pagamento irregular verificado no item 04.005.006 da planilha orçamentária da Dispensa de Licitação 4/2002, cujo contrato tinha por objeto a prestação de serviços de dragagem de 2,56 km do Rio dos Poços, visando prevenir  futuras inundações dos bairros Vila Central, Delamare, Citrópolis, Cosme e Damião e Mucajá, como as ocorridas no final de dezembro de 2001;
9.4. autorizar o envio de cópia digitalizada dos autos da tomada de contas especial aos responsáveis, para que possam exercer o direito de defesa previsto no artigo 5º, inciso LV, da Constituição Federal.
2.1. Assim, por meio do referido Acórdão, restou decidida a conversão dos autos em tomada de contas especial, determinando-se a citação solidária de Carlos Moraes Costa, Augusto Francisco Seiça, Marcelo Menezes de Lima e da empresa Enplan - TEC Construções e Transportes Ltda. em razão de pagamento irregular verificado no item 04.005.006 da planilha orçamentária da Dispensa de Licitação 4/2002, adjudicada pela Prefeitura Municipal de Japeri à mencionada empresa. O contrato tinha por objeto a prestação de serviços de dragagem de 2,56 km do Rio dos Poços, visando prevenir futuras inundações dos bairros Vila Central, Delamare, Citrópolis, Cosme e Damião e Mucajá.
2.2. Após citação das partes e análise das alegações de defesa apresentadas, o Tribunal, por intermédio do Acórdão 1071/2013-TCU-Segunda Câmara (peça 36) , relatado pela Ministra Ana Arraes, julgou irregulares as contas de alguns responsáveis, condenando-os em débito e aplicando-lhes multa, nos seguintes termos:
9.1. considerar revéis os Srs. Carlos Moraes Costa e Augusto Francisco Seiça e a empresa Enplan-Tec Construções e Transportes Ltda., na forma do art. 12, § 3º, da Lei 8.443/1992;
9.2. acatar as alegações de defesa apresentadas pelo Sr. Marcelo Menezes de Lima e excluí-lo da relação processual;
 9.3. com fulcro nos artigos 1º, inciso I, e 16, inciso III, alínea 'c', da Lei 8.443/1992, julgar irregulares as contas dos Srs. Carlos Moraes Costa e Augusto Francisco Seiça, condenando-os, solidariamente, com a empresa Enplan-Tec Construções e Transportes Ltda., ao pagamento da quantia de R$ 257.656,46 (duzentos e cinquenta e sete mil, seiscentos e cinquenta e seis reais e quarenta e seis centavos) , acrescida de encargos legais a partir de 28/12/2001 até a efetiva quitação do débito, fixando-lhes o prazo de 15 (quinze) dias, a contar da notificação, para comprovarem perante o Tribunal, o recolhimento da dívida aos cofres do Tesouro Nacional, nos termos do art. 23, inciso III, alínea 'a', da Lei 8.443/1992, c/c o art. 214, inciso III, alínea 'a', do Regimento Interno;
 9.4. aplicar, individualmente, aos Srs. Carlos Moraes Costa e Augusto Francisco Seiça e à empresa Enplan-Tec Construções e Transportes Ltda., com fulcro no art. 19, caput¸ da Lei 8.443/1992, a multa do art. 57 da mesma Lei, no valor de R$ 50.000,00 (cinquenta mil reais) , fixando-lhes, nos termos do art. 23, inciso III, alínea 'a', da Lei 8.443/1992, c/c o art. 214, inciso III, alínea 'a', do Regimento Interno, o prazo de 15 (quinze) dias, a contar da notificação, para que comprovem perante o Tribunal o recolhimento da importância aos cofres do Tesouro Nacional, com incidência de encargos legais, calculados da data deste acórdão até a data do pagamento, se este for efetuado após o vencimento do prazo estipulado;
 9.5. autorizar a cobrança judicial das dívidas, nos termos do art. 28, inciso II, da Lei 8.443/1992, caso não atendidas as notificações;
9.6. autorizar o pagamento das dívidas em até 36 (trinta e seis) parcelas mensais consecutivas, nos termos do art. 26 da Lei 8.443/1992, c/c o art. 217 do Regimento Interno, caso venha a ser solicitado pelos responsáveis antes do envio do processo para cobrança judicial;
9.6.1. fixar o vencimento da primeira parcela em 15 (quinze) dias a contar do recebimento da notificação e o das demais a cada 30 (trinta) dias, com incidência de encargos legais sobre o valor de cada parcela; 
 9.6.2. alertar aos responsáveis que a inadimplência de qualquer parcela acarretará vencimento antecipado do saldo devedor, nos termos do art. 26, parágrafo único, c/c o § 2º do art. 217 do Regimento Interno;
 9.7. encaminhar cópia deste acórdão, bem como do relatório e do voto que o fundamentaram:
 9.7.1. ao procurador-chefe da Procuradoria da República no Estado do Rio de Janeiro para adoção das medidas que entender cabíveis, nos termos do art. 16, § 3º, da Lei 8.443/1992;
 9.7.2. à Coordenação-Geral de Prestação de Contas de Convênios do Ministério da Integração Nacional;
 9.7.3. ao Tribunal de Contas do Estado do Rio de Janeiro.
2.3. Insatisfeito, Carlos Moraes Costa interpôs recurso de revisão (peças 80 e 81) , no qual suscitou, preliminarmente, a nulidade da citação realizada por edital, sem a busca adequada do endereço do recorrente. Em despacho (peça 86) , a Ministra Relatora Ana Arraes rejeitou o pedido.
2.4. O responsável Carlos Moraes Costa, por sua vez, interpôs agravo, requerendo juízo de retratação da julgadora, de modo a declarar a nulidade da citação, permitindo que o jurisdicionado comparecesse ao processo e apresentasse defesa pertinente (peça 96) , pedido acatado pela Ministra Ana Arraes (peça 97) .
2.5. Não satisfeito, Carlos Moraes Costa interpôs novo agravo em face da decisão da Ministra Ana Arraes, reiterando o pedido de declaração de nulidade da citação, sob pena de afronta ao contraditório e à ampla defesa do acusado (peça 98) .
2.6. Diante disso, o Tribunal, por meio do Acórdão 1645/2016-TCU-Plenário (peça 101) , relatado pelo Ministro Augusto Nardes, acatou a preliminar alegada, manifestando-se, nos seguintes termos:
ACORDAM os Ministros do Tribunal de Contas da União, reunidos em Sessão Plenária, ante as razões expostas pelo Relator, com fundamento no art. 35 da Lei 8.443/1992, c/c o art. 288 do Regimento Interno do TCU, e nos arts. 174 a 176 dessa norma regimental, em:
9.1. declarar a nulidade da citação realizada em nome de Carlos Moraes Costa e dos atos dela decorrentes, em especial a do Acórdão 1071/2013-TCU-Segunda Câmara, sem prejuízo da preservação da validade dos atos processuais referentes aos outros responsáveis solidários; 
9.2 determinar à Segecex que, em ato normativo próprio, expeça orientação às unidades técnicas a contemplar maior detalhamento sobre o atendimento das providências indicadas no art. 6º, inciso II, da Resolução-TCU 170/2004, assim como outras que se façam necessárias diante da realidade atual;
9.3. restituir o processo à Secex/RJ para refazimento da citação do responsável indicado no subitem anterior e posterior instrução da matéria via relatora a quo; e
9.4. dar ciência deste acordão, bem como do relatório e do voto que o fundamentam, ao recorrente e aos demais responsáveis. (Grifos acrescidos) 
2.7. Depois da citação do responsável e análise das alegações de defesa apresentadas, o Tribunal, em novo julgamento, por meio do Acórdão 7934/2018-TCU-Segunda Câmara (peça 184) , sob a relatoria da Ministra Ana Arraes, manifestou-se, nos seguintes termos:
ACORDAM os ministros do Tribunal de Contas da União, reunidos em sessão da 2ª Câmara, ante as razões expostas pela relatora e com fundamento nos arts. 1º, inciso I, 12, § 3º, 16, inciso III, alíneas 'b' e 'c' e §§ 1º e 2º, 19, 23, inciso III, 26, 28, inciso II, e 57 da Lei 8.443/1992 c/c os arts. 214, inciso III, alínea 'a', e 217 do Regimento Interno, em: 
9.1. considerar revel a empresa Enplan - Tec Construções e Transportes Ltda.;
9.2. julgar irregulares as contas de Carlos Moraes Costa, de Augusto Francisco Seiça e da empresa Enplan - Tec Construções e Transportes Ltda. e condená-los, solidariamente, ao recolhimento aos cofres do Tesouro Nacional de R$ 257.656,46 (duzentos e cinquenta e sete mil, seiscentos e cinquenta e seis reais e quarenta e seis centavos) , acrescidos de encargos legais de 28/12/2001 até o pagamento;
9.3. aplicar, individualmente, multas de R$ 30.000,00 (trinta mil reais) a Carlos Moraes Costa, a Augusto Francisco Seiça e à empresa Enplan - Tec Construções e Transportes Ltda., a serem recolhidas aos cofres do Tesouro Nacional, com atualização monetária calculada da data deste acórdão até os pagamentos, se estes forem efetuados após o vencimento do prazo abaixo estipulado;
9.4. fixar prazo de 15 (quinze) dias, a contar das notificações, para comprovação, perante o Tribunal, do recolhimento das dívidas acima imputadas;
9.5. autorizar a cobrança judicial das dívidas, caso não atendidas as notificações;
9.6. autorizar o pagamento das dívidas em até 36 (trinta e seis) parcelas mensais consecutivas, caso venha a ser solicitado pelos responsáveis antes do envio do processo para cobrança judicial;
9.7. fixar o vencimento da primeira parcela em 15 (quinze) dias, a contar do recebimento das notificações, e o das demais a cada 30 (trinta) dias, com incidência de encargos legais sobre o valor de cada parcela; 
9.8. alertar aos responsáveis que a inadimplência de qualquer parcela acarretará vencimento antecipado do saldo devedor;
9.9. dar ciência desta decisão ao procurador-chefe da Procuradoria da República no Estado do Rio de Janeiro, para adoção das medidas que entender cabíveis, de acordo com o § 3º do art. 16 da Lei 8.443/1992, e à Coordenação-Geral de Prestação de Contas de Convênios do Ministério da Integração Nacional.
2.8. Tendo em vista o conflito entre os Acórdãos 1.071/2013 e 7.934/2018, ambos da 2ª Câmara, relatados pela Ministra Ana Arraes, com duplicidade de sanções sobre o mesmo fato, a então Secretaria de Controle Externo no Estado do Rio de Janeiro propôs o encaminhamento dos autos ao Gabinete da Ministra Relatora, para revisão de ofício do primeiro julgado (peças 191-192) .
2.9. O Tribunal, por intermédio do Acórdão 3093/2019-TCU-Segunda Câmara, sob a relatoria da Ministra Ana Arraes, decidiu por declarar nulas as condenações impostas à Augusto Francisco Seiça e à empresa Enplan-Tec Construções e Transportes Ltda. por meio dos itens 9.2 e 9.3 do Acórdão 7934/2018-TCU-Segunda Câmara, atribuindo-se nova redação aos dispositivos, no seguinte sentido:
ACORDAM os ministros do Tribunal de Contas da União, reunidos em sessão da 2ª Câmara, diante das razões expostas pela relatora, e com fundamento nos arts. 174 a 176 do Regimento Interno deste Tribunal, em:
9.1. declarar a nulidade das condenações impostas a Augusto Francisco Seiça e à empresa Enplan-Tec Construções e Transportes Ltda. por meio do subitem 9.2 do Acórdão 7934/2018-TCU-Segunda Câmara e dar a seguinte redação ao referido dispositivo:
'9.2. julgar irregulares as contas de Carlos Moraes Costa e condená-lo ao recolhimento aos cofres do Tesouro Nacional de R$ 257.656,46 (duzentos e cinquenta e sete mil, seiscentos e cinquenta e seis reais e quarenta e seis centavos) , acrescidos de encargos legais de 28/12/2001 até o pagamento, em regime de solidariedade com Augusto Francisco Seiça e a empresa Enplan-Tec Construções e Transportes Ltda. em relação ao débito imposto pelo subitem 9.3 do Acórdão 1071/2013-TCU-Segunda Câmara;' 
9.2. declarar a nulidade das multas impostas a Augusto Francisco Seiça e à empresa Enplan-Tec Construções e Transportes Ltda. por meio do subitem 9.3 do Acórdão 7934/2018-TCU-Segunda Câmara, mantendo a multa aplicada pelo mesmo dispositivo a Carlos Moraes Costa, e dar a seguinte redação ao referido dispositivo:
'9.3. aplicar, individualmente, multa de R$ 30.000,00 (trinta mil reais) a Carlos Moraes Costa, a ser recolhida aos cofres do Tesouro Nacional, com atualização monetária calculada da data deste acórdão até o pagamento, se este for efetuado após o vencimento do prazo abaixo estipulado;'
9.3. manter nos exatos termos em que deliberados os demais subitens do Acórdão 7934/2018-TCU-Segunda Câmara;
9.4. dar ciência desta decisão aos responsáveis.
2.10. Ainda irresignado, Carlos Moraes Costa interpôs o presente recurso de reconsideração (peça 212) , requerendo (peça 212, p. 14) :
 (...) o conhecimento de seu RECURSO DE RECONSIDERAÇÃO, ante os pressupostos de admissibilidade conforme Manual de Recursos do TCU - TRIBUNAL DE CONTAS DA UNIÃO, baixado pela Portaria-TCU n. 35, de 5 de fevereiro de 2014, e no MÉRITO que seja PROVIDO a fim de julgar regulares as contas ou alternativamente aprovadas com ressalvas, anular o ACÓRDÃO e as penalidades impostas de devolução do valor de R$ 257.656,46 (Duzentos e Cinquenta e Sete Mil, Seiscentos e Cinquenta e Seis Reais e Seis Centavos) acrescidos de encargos legais de 28/12/2001 até o pagamento e multa no valor de R$ 30.000,00 ante a induvidosa e clara prescrição operada, instituto que pode a qualquer momento ser reconhecida de ofício ou a requerimento de parte. 
ADMISSIBILIDADE
3. Reitera-se o exame preliminar de admissibilidade (peças 213-215) , que concluiu pelo não conhecimento do recurso, por restar intempestivo e não apresentar fatos novos, nos termos do artigo 33 da Lei 8.443/1992, c/c o artigo 285, caput e § 2º, do Regimento Interno do TCU.
3.1. De fato, o recorrente Carlos Moraes Costa foi devidamente notificado do Acórdão 3093/2019-TCU-Segunda Câmara, relatado pela Ministra Ana Arraes, em 8/10/2019 (peça 208) , com termo final para interposição do recurso em 23/10/2019. Entretanto, o pedido da parte foi protocolado apenas em 30/10/2019 (peça 212) , sendo que a prescrição alegada no recurso já foi devidamente enfrentada na deliberação recorrida, não configurando, portanto, fato novo.
MÉRITO
4. Delimitação (peças 24 e 51) 
4.1. Constitui objeto do recurso a seguinte questão: Se ocorreu a prescrição da pretensão condenatória do Tribunal em relação ao débito e as multas imputados às partes (peça 212) .
5. Prescrição da pretensão condenatória do tribunal em relação ao débito e às multas imputados às partes (peça 212) 
5.1. O recorrente afirma ter incidido a prescrição da pretensão punitiva desta Corte em relação ao débito e às multas imputados às partes, impondo-se a modificação do julgado recorrido, tendo em vista os seguintes argumentos: 
a) A nulidade proferida pelo Tribunal sobre itens do Acórdão 7934/2018-TCU-Segunda Câmara se mostrou coerente diante do devido processo legal. Mas, no caso, incidiu a prescrição, pois o processo foi instaurado em 2011 e o fato objeto dos autos data de 2002, com a análise do ato de Dispensa de Licitação 4/2002 (peça 212, p. 8-9) ;
b) Os Tribunais, em julgados recentes, vem a aplicando a regra da prescritibilidade, nos casos de improbidade administrativa, tomados por empréstimo para discussão dos presentes autos, diante do entendimento do Supremo Tribunal Federal, firmado a partir da repercussão geral defendida pelo Ministro Teori Zavaski, no âmbito do Recurso Extraordinário (RE) 852.475 (peça 212, p. 9) ;
c) Não houve dolo no caso em julgamento, devendo-se aplicar a prescrição, mesmo porque a TCE não alcançou o principal fundamento para imputação rigorosa do dano no valor de                R$ 257.000,00 (peça 212, p. 9) ;
d) Quanto à multa aplicada, embora o Tribunal tenha se sensibilizado, reduzindo-se o valor de R$ 50.000,00 para R$ 30.000,00, ainda assim está além da razoabilidade (peça 212, p. 9) ;
e) Na espécie, para fundamentar a TCE, seria necessário prova pericial ou diligência local para verificação da necessidade de viagens adicionais para a conclusão dos serviços contratados. Essa prova não seria possível, em razão do estado atual do Rio dos Poços (peça 212, p. 10) ;
f) A decisão administrativa meramente burocrática, sem aproximação com a situação fática, afeta os fundamentos de tomadas de contas ordinárias ou extraordinárias, por estar embasada em conjunto probatório frágil (peça 212, p. 212) ;
g) Conforme jurisprudência do STF relacionada à Lei de Improbidade Administrativa, trazida em analogia ao presente caso, são imprescritíveis as ações de ressarcimento ao erário fundadas na prática de ato doloso tipificado na referida norma. Logo, são prescritíveis as ações de ressarcimento fundadas em atos não eivados de dolo, como no caso em espécie, em que não há qualquer afirmação nesse sentido (peça 212, p. 10-13) .
 Análise
5.2. Os argumentos do recorrente não merecem prosperar. De acordo com o enunciado n. 282 da Súmula do TCU, as ações de ressarcimento movidas pelo Estado contra os agentes causadores de danos ao erário são imprescritíveis.
5.3. O julgamento de mérito do RE 852.475/STF, com repercussão geral, citado pelo recorrente, que adotou a tese de que são imprescritíveis as ações de ressarcimento ao erário fundadas na prática de atos, desde que dolosos, tipificados na Lei 8.429/1992, não atinge os processos de controle externo, uma vez que estes não se originam de ações de improbidade administrativa, objeto daquela deliberação (Acórdão 10046/2018-TCU-Segunda Câmara, relatado pelo Ministro Marcos Bemquerer) .
5.4. Por oportuno, a prescritibilidade das ações de ressarcimento ao erário fundadas em decisão de Tribunal de Contas constitui especificamente o tema 899 da repercussão geral da Suprema Corte, tendo como paradigma o Recurso Extraordinário 636.886/AL, ainda pendente de julgamento. Logo, no momento, não há afetação na linha jurisprudencial desta Casa, não obstante isso possa ocorrer no futuro.
5.5. A pretensão punitiva do Tribunal de Contas da União, por sua vez, subordina-se ao prazo geral de prescrição indicado no art. 205 do Código Civil ou vintenária a depender da data das irregularidades. 
5.6. A divergência jurisprudencial existente no Tribunal no tocante à prescrição da pretensão punitiva foi uniformizada por meio do Acórdão 1441/2016-TCU-Plenário, de 8/6/2016, da relatoria do Ministro Benjamin Zymler, no sentido de se adotar o regime prescricional previsto no Código Civil:
ACORDAM os Ministros do Tribunal de Contas da União, reunidos em Sessão do Plenário, ante as razões expostas pelo Redator, em:
9.1. deixar assente que:
9.1.1. a pretensão punitiva do Tribunal de Contas da União subordina-se ao prazo geral de prescrição indicado no art. 205 do Código Civil;
9.1.2. a prescrição a que se refere o subitem anterior é contada a partir da data de ocorrência da irregularidade sancionada, nos termos do art. 189 do Código Civil;
9.1.3. o ato que ordenar a citação, a audiência ou oitiva da parte interrompe a prescrição de que trata o subitem 9.1.1, nos termos do art. 202, inciso I, do Código Civil;
9.1.4. a prescrição interrompida recomeça a correr da data em que for ordenada a citação, a audiência ou oitiva da parte, nos termos do art. 202, parágrafo único, parte inicial, do Código Civil;
9.1.5. haverá a suspensão da prescrição toda vez que o responsável apresentar elementos adicionais de defesa, ou mesmo quando forem necessárias diligências causadas por conta de algum fato novo trazido pelos jurisdicionados, não suficientemente documentado nas manifestações processuais, sendo que a paralisação da contagem do prazo ocorrerá no período compreendido entre a juntada dos elementos adicionais de defesa ou da peça contendo o fato novo e a análise dos referidos elementos ou da resposta da diligência, nos termos do art. 160, §2º, do Regimento Interno;
9.1.6. a ocorrência desta espécie de prescrição será aferida, independentemente de alegação da parte, em cada processo no qual haja intenção de aplicação das sanções previstas na Lei 8.443/1992;
9.1.7. o entendimento consubstanciado nos subitens anteriores será aplicado, de imediato, aos processos novos (autuados a partir desta data) bem como àqueles pendentes de decisão de mérito ou de apreciação de recurso por este Tribunal; (...) 
5.7. No caso concreto, como as irregularidades que deram ensejo às multas aplicadas às partes ocorreram no decorrer do exercício de 2002, entre 24/5 e 28/10/2002, com os pagamentos irregulares a maior realizados em favor da empresa Enplan-Tec Construções e Transportes Ltda., apurados no TC Processo 006.333/2011-7 (peças 1, p. 170, 173, 176, 176, 179, 183, 185, 188 e 191) . Logo, a pretensão punitiva estaria prescrita, no máximo, em 28/10/2012. Todavia, de acordo com inciso 9.1.3 do Acórdão 1441/2016-TCU-Plenário, o ato que ordenar a citação, a audiência ou oitiva da parte interrompe a prescrição.
5.8. Na forma discutida no Acórdão 7934/2018-TCU-Segunda Câmara (peça 184) , sob a relatoria da Ministra Ana Arraes, a autorização para a citação dos responsáveis foi exarada nos autos do TC Processo 006.333/2011-7, por intermédio do subitem 9.3 do Acórdão 10065/2011-TCU-Primeira Câmara (peça 6) , prolatado na sessão de 29/11/2011, in verbis:
9.3. determinar a citação solidária dos Srs. Carlos Moraes Costa, Augusto Francisco Seiça, Marcelo Menezes de Lima e da empresa ENPLAN - TEC Construções e Transportes Ltda. para que, no prazo de 15 (quinze) dias, a contar da ciência desta deliberação, apresentem alegações de defesa ou recolham aos cofres do Tesouro Nacional a quantia de R$ 257.656,46 (duzentos e cinquenta e sete mil, seiscentos e cinquenta e seis reais, quarenta e seis centavos) , acrescida dos devidos encargos legais a partir de 28/12/2001 até a data do recolhimento, em razão de pagamento irregular verificado no item 04.005.006 da planilha orçamentária da Dispensa de Licitação 4/2002, cujo contrato tinha por objeto a prestação de serviços de dragagem de 2,56 km do Rio dos Poços, visando prevenir futuras inundações dos bairros Vila Central, Delamare, Citrópolis, Cosme e Damião e Mucajá, como as ocorridas no final de dezembro de 2001;
5.9. Com a deliberação, o prazo prescricional foi interrompido (Código Civil, art. 202, inciso I) , reiniciando nova contagem, que estaria encerrada em 29/11/2021. A aplicação da multa ocorreu antes desse termo, haja vista que o acórdão sancionador foi proferido em 28/8/2018 (peça 184) .
5.10. Ressalte-se que a nulidade da citação editalícia do recorrente, declarada pelo Acórdão 1645/2016-TCU-Plenário (peça 101) , relatado pelo Ministro Augusto Nardes, em nada modificou a determinação para que o responsável fosse citado, transcrita acima, como adequadamente analisado pelo parquet especializado, em despacho transcrito no relatório do acórdão recorrido (peça 186, p. 14) :
16. Em sessão de 29/6/2016, o Plenário da Corte de Contas, mediante o Acórdão 1.645/2016 (peça 101) , declarou a nulidade da citação realizada em nome de Carlos Moraes Costa e dos atos dela decorrentes, em especial o Acórdão 1071/2013-TCU-Segunda Câmara (peça 36) , que havia declarado a revelia do ex-prefeito e julgado irregulares suas contas. O que se verificou, na prática, foi a declaração de nulidade da citação, pela via editalícia, do Sr. Carlos Moraes Costa, ocorrida em 14/3/2012 (peças 26 e 27) , bem como de todos os atos dela decorrentes. 
17. A nulidade da referida citação não atingiu a autorização para a citação dos responsáveis, efetuada quando da prolação do Acórdão 10065/2011-TCU-Primeira Câmara. Nesse sentido, chamo a atenção para o fato de que o Plenário da Corte de Contas, mediante o Acórdão 1.645/2016, limitou-se a ordenar a restituição dos autos à Secex-RJ para fins de 'refazimento da citação do responsável' (peça 101) , ou seja, para refazimento da citação outrora determinada pela 2ª Câmara, por intermédio do Acórdão 10065/2011-TCU-Primeira Câmara.
5.11. Assim, não há que se falar em incidência da prescrição seja em relação à imputação de débito ou à aplicação de multa aos responsáveis, pois, formalmente, o prazo decenal não havia sido concluído.
5.12. Além disso, não se pode olvidar, conforme ampla jurisprudência desta Casa, que o prejuízo à ampla defesa e ao contraditório decorrente de eventual citação tardia deve ser efetivamente demonstrado pelo responsável com a indicação do obstáculo ou dificuldade concreta que implicou em prejuízo à defesa, não sendo suficiente a mera alegação (Acórdão 1304/2018-TCU-Primeira Câmara, relatado pelo Ministro Bruno Dantas) .
5.13. De fato, pode-se observar que todas as provas necessárias para que o recorrente explicasse as irregularidades a ele imputadas constavam dos autos, tendo o ex-prefeito assinado a planilha orçamentária questionada (peça 157, p. 39) , bem como os demais elementos que embasaram a deliberação recorrida, a exemplo do detalhamento do débito (peça 160, p. 108-111) .
5.14. A questão central discutida nos autos se refere a irregularidades na planilha orçamentária atestada pelo recorrente, com sobrepreço de mais de R$ 257.656,46, conforme descrito na análise do Tribunal de Contas Estadual, que originou a representação (peça 158, p. 108-109) , transcrito no voto condutor do Acórdão 7934/2018-TCU-Segunda Câmara, relatado pela Ministra Ana Arraes (peça 185, p. 2) :
26.1. a velocidade média do caminhão, para este código EMOP, é de 30 km/h e o custo da T x Km é de R$ 0,26;
26.2. a velocidade média especificada no 'Quadro Comparativo de Preços', entretanto, é de 20 km/h, que corresponde ao código EMOP 04.005.011, cujo custo da T x Km é de R$ 0,39;
26.3. assim, acrescendo aos custos EMOP, o BDI de 30% pactuado, o preço praticado para o referido item de transporte (R$ 0,741) é superior tanto ao item 04.005.006 (R$ 0,338) quanto ao 04.005.011 (R$ 0,507) . 
5.15. Note-se que questão não tem relação com o número de viagens realizadas, mas sim com custo unitário e a prática de preços majorados para os serviços de transporte de material de terraplenagem em relação ao valor referencial, conjuntura não explicada pelos responsáveis. Também, a parte não logrou êxito em explicar a necessidade da realização de perícia na espécie.
5.16. Destaque-se, ainda, o recorrente foi ouvido sobre as irregularidades tratadas nos presentes autos também no Tribunal de Contas do Estado do Rio de Janeiro, no processo que deu origem à representação nesta Corte (peça 158, p. 119-120) .
5.17. Assim, além da comprovada interrupção do prazo prescricional, não se verifica qualquer afronta ao contraditório e à ampla defesa do responsável, estando ele apto a apresentar as justificativas pertinentes às irregularidades descritas no processo.
5.18. Por fim, ao atestar pessoalmente valores com sobrepreço de fácil constatação pelo dirigente ou pela respectiva assessoria, seja diante da tabela da Empresa de Obras Pública do Estado do Rio de Janeiro ou do Sicro, o recorrente incidiu em erro grosseiro, sinônimo de culpa grave, passível de apenação por esta Corte.
5.19. Nos termos do artigo 28 da Lei de Introdução às Normas do Direito Brasileiro, com redação dada pela Lei 13.655/2018, o agente público responderá pessoalmente por suas decisões ou opiniões técnicas em caso de dolo ou erro grosseiro.
CONCLUSÃO
6. Das análises anteriores, conclui-se que:
a) As ações de ressarcimento movidas pelo Estado contra os agentes causadores de danos ao erário são imprescritíveis;
b) O julgamento de mérito do RE 852.475/STF, com repercussão geral, citado pelo recorrente, que adotou a tese de que são imprescritíveis as ações de ressarcimento ao erário fundadas na prática de atos, desde que dolosos, tipificados na Lei 8.429/1992, não atinge os processos de controle externo, uma vez que estes não se originam de ações de improbidade administrativa, objeto daquela deliberação;
c) A pretensão punitiva do Tribunal de Contas da União se subordina ao prazo geral de prescrição indicado no art. 205 do Código Civil ou vintenária a depender da data das irregularidades; e
d) O agente público responderá pessoalmente por suas decisões ou opiniões técnicas em caso de dolo ou erro grosseiro.
6.1. Assim, diante da análise empreendida acima, os argumentos do recorrente não têm o condão de modificar a deliberação recorrida, impondo-se a manutenção do julgado em seus exatos termos.
PROPOSTA DE ENCAMINHAMENTO
7. Diante do exposto, com fundamento nos artigos 32, inciso I; e 33, da Lei 8.443/1992, submetem-se os autos à consideração superior, com posterior encaminhamento ao Ministério Público junto ao Tribunal de Contas da União e ao Gabinete do Relator, propondo:
1. não conhecer do recurso interposto, por restar intempestivo e não apresentar fatos novos, nos termos do artigo 33 da Lei 8.443/1992, c/c o artigo 285, caput e §2º, do Regimento Interno do TCU; ou
1. subsidiariamente, conhecer do recurso interposto e, no mérito, negar-lhe provimento;
1. comunicar a deliberação que vier a ser proferida por esta Corte ao recorrente, ao Procurador-chefe da Procuradoria da República no Estado do Rio de Janeiro e aos demais interessados."
3. O Ministério Público (peça 222) afirma que a decisão do Supremo Tribunal Federal no RE 636.886, em sede de repercussão geral, foi no sentido de que é prescritível a pretensão ressarcitória em processos de controle externo. Ademais, defende a aplicação, tanto para a prescrição da pretensão punitiva como da ressarcitória, da regra geral delineada no art. 205 e pelos demais dispositivos do Código Civil pertinentes ao tema.
4. Assinala que, no caso em exame, não se consumaram nem a prescrição da pretensão punitiva nem a da pretensão de ressarcimento ao erário.
5. Não obstante, por entender que a peça recursal foi protocolada intempestivamente, manifestase no sentido de que não seja conhecido o recurso de reconsideração interposto por Carlos Moraes Costa.
É o Relatório.

8.1. Claudio Queiroz Lucas (65088/OAB-RJ), representando Augusto Francisco Seiça.  
8.2. Marcelo Basbus Mourão (91.627/OAB-RJ), representando Carlos Moraes Costa.

Procurador Sérgio Ricardo Costa Caribé

RECURSO DE RECONSIDERAÇÃO. TOMADA DE CONTAS ESPECIAL CONVERTIDA DE REPRESENTAÇÃO DO TCE/RJ (TC 006.333/2011-7). IRREGULARIDADES NA EXECUÇÃO DE CONVÊNIO CELEBRADO ENTRE O MINISTÉRIO DA INTEGRAÇÃO NACIONAL E O MUNICÍPIO DE JAPERI/RJ. SUPERFATURAMENTO NAS OBRAS CONTRATADAS. CONTAS IRREGULARES. DÉBITO. MULTA. RECURSO DE RECONSIDERAÇÃO. NÃO PROVIMENTO. COMUNICAÇÕES.

TOMADA DE CONTAS ESPECIAL (TCE)

Inicialmente, registro que atuo nos presentes autos por força de sorteio, conforme termo juntado à peça 216.
2. Neste processo de tomada de contas especial, examina-se recurso de reconsideração interposto por Carlos Moraes Costa contra o Acórdão 7934/2018-TCU-Segunda Câmara, com redação dada pelo Acórdão 3093/2019-TCU-Segunda Câmara, ambos relatados pela Ministra Ana Arraes. 
3. Este Tribunal julgou irregulares as contas do ora recorrente, condenando-o em débito de R$ 257.656,46 (de 28/12/2001) e aplicando-lhe multa de R$ 30.000,00, em razão de irregularidades em planilha orçamentária atestada pelo recorrente na execução do Convênio 1.078/2001, celebrado entre o Ministério da Integração Nacional e o Município de Japeri/RJ para a realização de serviços de dragagem e recomposição de taludes.
4. Acerca da admissibilidade, ao realizar um exame sumário do conteúdo do recurso, entendi que trazia elementos suficientes que justificavam seu conhecimento em caráter excepcional, ainda que não tenha sido acompanhado de documentos novos, tendo em vista os princípios da busca de verdade material e do formalismo moderado, bem como por terem sido cumpridos os demais requisitos previstos no art. 33 da Lei 8.443/1992 e no art. 285 do Regimento Interno do TCU.
5. A Serur e Ministério Público propõem o não conhecimento do recurso. De forma subsidiária, no mérito, defendem a negativa de provimento.
6. De fato, o recorrente não trouxe elementos capazes de modificar o acórdão questionado.
7. O ex-gestor aduz os seguintes argumentos, apresentados de forma sintética: (i) o presente processo foi instaurado em 2011 e a dispensa de licitação que se discute ocorreu em 2002; (ii) em recente julgado, o Supremo Tribunal Federal (STF) decidiu pela imprescritibilidade nos casos de condutas dolosas quando se argui improbidade administrativa, devendo esse entendimento ser aplicado por analogia ao presente processo; (iii) como não houve dolo, houve prescrição, de acordo com o julgado do STF; e (iv) não foi realizada perícia ou diligência no local que esclareceria a situação fática, em razão do atual estado do Rio dos Poços.
8. Embora, a meu ver, no julgamento do RE 636.886, a Suprema Corte tenha deliberado, em sede de repercussão geral, no sentido de que é prescritível a pretensão ressarcitória em processos de tribunais de contas, há de se ponderar a existência de embargos de declaração pela Advocacia-Geral da União, pendentes de apreciação pelo STF. 
9. Além disso, temos que considerar que a questão necessita ser amadurecida neste Tribunal. A propósito, as discussões a respeito do entendimento desta Corte sobre o tema estão em curso no âmbito do TCProcesso 000.006/2017-3, de minha relatoria.
10. Desse modo, conforme tem sido decidido por nossos três Colegiados, penso que deve prevalecer, ao menos por ora, o entendimento jurisprudencial atual desta Corte de Contas - a imprescritibilidade das condenações em débito e a prescrição da pretensão punitiva no prazo de dez anos, que se interrompe com a emissão do ato que ordena a citação ou a audiência, de acordo com o entendimento firmado por meio Acórdão 1441/2016-TCU-Plenário, com base no art. 205 do Código Civil. 
11. Vale ressaltar ainda que, de acordo com a jurisprudência deste Tribunal (a exemplo dos Acórdão 937/2021-TCU-Plenário, relator Ministro Jorge Oliveira, 9.369/2020-TCU-1ª Câmara, relator Ministro Bruno Dantas, e 1.470/2020-TCU-2ª Câmara, relatora Ministra Ana Arraes) , o marco inicial para a contagem da prescrição em casos como o que se examina (que trata de convênio, em que o gestor presta contas dos valores geridos) corresponde ao fim do período para a prestação de contas ou ao momento em que há a efetiva apresentação de elementos com essa finalidade.
12. No caso em exame, como se verifica na peça 18, p. 1, do TCProcesso 006.333/2011-7, a prestação de contas final foi apresentada pelo responsável em 13/3/2003. A decisão que autorizou para a citação foi proferida na sessão de 29/11/2011 (subitem 9.3 do Acórdão 10065/2011-TCU-Primeira Câmara, relatora Ministra Ana Arraes, no TC-Processo 006.333/2011-7) . Portanto, o prazo prescricional foi interrompido antes do decurso do decênio.
13. Desde a interrupção, em 29/11/2011, quando se iniciou nova contagem, até a deliberação definitiva por meio do Acórdão 3093/2019-TCU-Segunda Câmara, relatora Ministra Ana Arraes, prolatado em 7/5/2019, tampouco se passaram os dez anos. Logo, também não ocorreu a prescrição da pretensão punitiva.
14. Por fim, não há como acolher a alegação de que seria necessária perícia ou diligência no local que esclareceria a situação fática. Como bem explica a unidade técnica, o ora recorrente foi condenado em virtude de custo unitário e preços majorados para os serviços de transporte de material. Não houve impugnação relativa ao número de viagens realizadas ou alguma outro contexto que poderia ser esclarecido com verificação no local.
15. Ante o exposto, em acolhimento às propostas da Serur e do Ministério Público, penso que este Tribunal deve negar provimento ao recurso de reconsideração.
Assim, voto por que o Tribunal acolha o acórdão que ora submeto a este Colegiado.
TCU, Sala das Sessões, em 15 de junho de 2021.
RAIMUNDO CARREIRO 
Relator